最高法院刑事判決　　　　　　九十四年度台上字第一四０四號
　　上　訴　人　甲○○
　　　　　　　　　　　　29號.
上列上訴人因殺人案件，不服台灣高等法院中華民國九十一年四
月三十日第二審更審判決（九十年度上更(一)字第八五八號，起訴
案號：台灣台北地方法院檢察署八十六年度偵字第二一四四六號
），提起上訴，本院判決如下：
    主  文
原判決撤銷，發回台灣高等法院。
    理  由
本件原判決認定：上訴人甲○○智能不足，患有疑似慢性精神疾
病合併功能障礙，為精神耗弱之人，與被害人林新田係舊識，於
民國八十五年九月十八日凌晨二時四十五分許，在台北市○○路
一八七巷三弄三十五至三十七號樓梯間，因林新田向其借錢未果
，而口出穢言，上訴人因其智能較常人為低，加上其之前曾飲酒
而有酒意之狀態下，遂基於殺人之故意，拿起放置在樓梯間不知
何人所有之花盆重擊林新田頭部及右胸右上腹部，並以碎片猛刺
林新田臉部，致使林新田左頰有斜向銳器傷為長六公分，深三公
分，裂開四公分，右上唇、左上唇在嘴緣上方二公分處有銳器裂
傷四公分，深一公分（以上均為橫向）。右下唇離下唇嘴緣一公
分，有字型由下向上鈍裂傷，寬一．五公分，上下為一公分，深
０．五公分。頭枕部有鈍傷四〤三公分，前額及枕部八〤三及四
〤三公分皮下出血，因腹部遭重力撞擊肝臟，引起肝臟出血導致
出血性休克死亡，嗣警方於現場查扣上開花盆之碎片等情。因而
撤銷第一審判決，改判仍論處上訴人殺人罪刑，固非無見。
惟查：(一)、有罪之判決書，對被告有利之證據不採納者，應說明
其理由，為刑事訴訟法第三百十條第二款所明定。故有罪判決書
對於被告有利之證據，如不加採納，必須說明其不予採納之理由
，否則即難謂無判決不備理由之違誤。是事實審法院應於審判期
日就被告否認犯罪所為有利之辯解事項與證據，予以調查，而於
有罪判決理由內詳加論列，否則率行判決，即屬於法有違。又犯
罪人在其犯罪未發覺之前，向該管公務員告知其犯罪，而不逃避
接受裁判，即與刑法第六十二條規定之自首條件相符，應依該條
規定減輕其刑。所謂犯罪未發覺之前，向該管公務員告知其犯罪
，不以自動到案先向該管公務員告知為必要，於受追問時，如其
犯罪仍未被發覺，即告知其犯罪仍不失為自首。原審之選任辯護
人為上訴人辯護稱案發後，上訴人基於與被害人熟識，激起內心
深處人性惻隱之心，緊急請求附近檳榔攤劉王金雀打電話報警及
叫救護車援救被害人，並依劉王金雀指示敲打被害人住處門扇呼
救，如認上訴人係兇手，亦符合自首之要件等語（原審卷第一六
０頁正面）。參以卷附警訊筆錄之記載，上訴人於八十六年九月
十八日上午七時許台北市政府警察局萬華分局西園派出所警員第
一次警訊時，被訊以「你（指上訴人）今日為何事至派出所製作
談話筆錄？」時，答稱：「因為林新田死亡案，來製作談話筆錄
。」並指被害人遭一名男子毆打，又拿盆栽砸被害人，歹徒係一
男一女，騎機車逃逸等語。其於同日下午四時十五分許同分局偵
查員為第二次警訊時，被追問第一次在西園派出所所製作之筆錄
是否實在，始稱被害人係伊殺死的，並非伊所捏造一男一女所為
等語（台灣台北地方法院檢察署八十六年度偵字第二一四四六號
偵查卷第四頁正面、第五頁正面）。上訴人於第二次警訊被追問
時，主動告知警員其殺被害人之事實，當時有偵查權之檢警人員
，是否已知悉上訴人涉案，或已有相當證據懷疑上訴人犯罪？攸
關上訴人是否符合自首之規定，原審未詳加調查釐清，遽予判決
，且對上訴人是否合於自首未予論述說明，自有可議。(二)、審理
事實之法院，對於案內與待證事實有重要關係，且屬依法應予調
查之證據，如未依法調查或雖已調查而未調查明白，即與證據未
經調查無異，如率行判決，其判決當然為違背法令。又證據之證
明力，固屬於法院判斷之自由，但不得違背經驗法則，如其判斷
仍存有疑竇，在釐清前，尚難遽採為被告有利或不利之認定。上
訴人經三軍總醫院為精神鑑定結果，認其智能不足，時有答非所
問之情形，較易受誘導、暗示，其智力有限，臨床評估處於輕度
至中度智能不足，並疑似慢性精神疾病合併功能障礙。受限於其
慢性化之精神疾病病程及目前衰頹退化之精神功能，其編出相對
而言較複雜謊言的能力，雖不能說全無可能，但可能性應不高。
就上訴人前後兩次鑑定會談時整體印象來看，上訴人對所提問題
之回答，均出現明顯之可受暗示性及可受誘導性，且亦缺乏對開
放式之問句，作出完整回答或反應之能力，考慮在司法精神醫學
上，其「為證詞之能力」及「不為不利於己之證詞之能力」，在
其原有精神疾病影響下，均需高度懷疑已然存在顯著之缺損。有
卷附三軍總醫院八十七年六月三十日（87）善利字第０七一九一
號、八十八年四月七日（88）善利字第０三七四七號等函，所檢
送之上訴人精神鑑定報告書在卷可稽。如果無訛，則案發後上訴
人於第一次警局初訊時，尚未受外界影響，所為被害人係遭一男
一女殺害等情節之供述，是否較少杜撰、虛構之可能？若然，同
日其於警局第二次訊問時，供稱被害人係其殺害等情節，有無受
訊問警員言語或舉動之誘導、暗示？有待釐清。又上訴人於第二
次警訊時稱伊拿起地上花盆打在林新田左臉及頭部三、四下之後
，花盆破裂，才又拾起碎片猛刺林新田臉部三、四下，直到林新
田倒地；於移送檢察官偵訊之初供稱：「他（指林新田）要向我
借錢，我用拳頭打他，並用花盆打他頭部」等語（台灣台北地方
法院檢察署八十六年度偵字第二一四四六號偵查卷第五頁背面、
第十七頁背面）。未曾供稱有拿花盆砸被害人腹部之情事（卷內
有關上訴人之警訊、檢察官偵訊、事實審調查及審判筆錄）。核
與當時台灣高等法院檢察署法醫中心解剖鑑定結果，認被害人係
腹部遭重力撞擊肝臟引起肝臟出血性休克死亡之事實，不盡相符
，實情如何，亦待釐清。上訴意旨指摘原判決不當，尚非全無理
由，應認仍有撤銷發回更審之原因。
據上論結，應依刑事訴訟法第三百九十七條、第四百零一條，判
決如主文。
中　　華　　民　　國　九十四　年　　三　　月　二十四　日
                      最高法院刑事第十庭
                          審判長法官  陳　正　庸
                                法官  賴　忠　星
                                法官  王　居　財
                                法官  林　開　任
                                法官  林　立　華
      本件正本證明與原本無異
                                      書  記  官
中　　華　　民　　國　九十四　年　　三　　月　 三十 　日
                                                    Ａ
